臺灣士林地方法院民事判決　　　　　　　100年度訴字第110號
原　　　告　捷運網不動產仲介經紀有限公司
法定代理人　陳如苑
訴訟代理人　陳雅珍律師
被　　　告　林淑珠
訴訟代理人　劉明益律師
被　　　告　郭維鴻
上列當事人間返還代墊款事件，本院於民國100 年8 月24日言詞
辯論終結，判決如下：
    主  文
被告郭維鴻應給付原告新臺幣貳佰伍拾壹萬伍仟貳佰伍拾元，及
自民國九十九年十二月十五日起至清償日止，按年息百分之五計
算之利息。
原告其餘之訴駁回。
訴訟費用新臺幣伍萬壹仟玖佰伍拾陸元，由被告郭維鴻負擔二分
之一，餘由原告負擔。
本判決第一項於原告以新臺幣捌拾肆萬元為被告郭維鴻供擔保後
，得假執行。
原告其餘假執行之聲請駁回。
    事實及理由
甲、程序方面：
一、按「訴狀送達後，原告不得將原訴變更或追加他訴，但有下
    列情形之一者，不在此限：二、請求之基礎事實同一者。」
    民事訴訟法第255 條第1 項第2 款定有明文。查本件原告於
    起訴後之民國100 年4 月1 日本院言詞辯論期日，當庭追加
    民法第179 條之規定為請求權基礎，請求被告共同返還不當
    得利（本院卷第101 頁），所為訴之追加與原告起訴主張之
    消費借貸法律關係，均是基於相同之存款及匯款之基礎事實
    ，揆諸前開法條規定，自應予准許。
二、本件被告郭維鴻經合法通知，未於言詞辯論期日到場，核無
    民事訴訟法第386 條所列各款情形，爰依原告之聲請，由其
    一造辯論而為判決。
乙、實體方面：
一、原告起訴主張：被告共同向伊借款，約定由伊按月繳納被告
    林淑珠前以臺北市○○區○○路0 段000 號房屋及坐落基地
    （下稱系爭房地）向訴外人上海商業銀行股份有限公司（下
    稱上海銀行）之貸款本息。而伊自94年9 月起至99年11月5
    日止，已繳付新臺幣（下同）503 萬500 元（下稱系爭款項
    ），被告以上開方式向伊借得系爭款項。嗣經伊多次向被告
    催討未獲置理，爰依消費借貸之法律關係，訴請被告給付系
    爭款項。如認系爭款項並非借款，則被告無法律上原因受有
    系爭款項之利益，亦應依民法第179 條之規定，返還予原告
    等語。並聲明：(一)被告應共同給付原告503 萬500 元，及自
    99年12月15日起至清償日止，按年息百分之五計算之利息。
    (二)願供擔保，請准宣告假執行。
二、被告郭維鴻未於最後言詞辯論期日到場，惟據其先前到庭之
    陳述略以：對於原告請求代墊款並無意見，因為當初系爭房
    地要被拍賣，是伊向原告公司及其員工，以及伊的親朋好友
    借錢去阻止強制執行的拍賣。至於系爭房地雖登記在林淑珠
    名下，但為伊所有，因伊積欠林淑珠大約1500多萬元，原本
    希望以系爭房地過戶予林淑珠的方式抵付上開債務，但林淑
    珠不要，後來伊與林淑珠約定如果將來系爭房地出售時，要
    優先償還上開債務。之後系爭房屋遭強制執行，以當時強制
    執行拍賣價格遠低於市價，伊害怕系爭房地遭拍賣，影響到
    林淑珠的債權，所以伊就找資金阻止拍賣等語（本院卷第16
    9 頁及背面）。
三、被告林淑珠則以：依原告所提匯款單或存款單之記載，不足
    以證明系爭款項均來自原告。又上海銀行之貸款係作為清償
    郭維鴻積欠國泰世華銀行貸款之用，應由郭維鴻負責繳付，
    故原告主張之系爭款項，應係郭維鴻向原告之借款，與伊無
    涉。況原告已在本院98年度士簡字第1701號給付租金事件中
    （下稱另案給付租金訴訟），具狀表示系爭款項皆係郭維鴻
    向原告所貸借，則原告於本件訴訟復主張系爭款項是由伊與
    郭維鴻共同借貸云云，不足採信。至於原告請求不當得利部
    分，因原告未說明伊受有何利益以及無法律上之原因，難認
    伊有不當得利等語置辯。並聲明：(一)駁回原告之訴。(二)如受
    不利之判決，願供擔保請准宣告免為假執行。
四、兩造不爭執之事實：
  (一)系爭房地登記為被告林淑珠所有，林淑珠於94年2 月4 日為
    債權人上海銀行設定抵押權登記，並由訴外人陳澤倫擔任連
    帶債務人，擔保之債權總金額為3480萬元，有土地暨建物登
    記第二類謄本在卷可佐（本院卷第85至91頁）。林淑珠設定
    每月應繳之本息由林淑珠之上海銀行00000000000000帳號自
    動扣繳，有上海銀行板橋分行100 年4 月8 日上板橋字第00
    00000000號函在卷可參（本院卷第108 頁）。
  (二)原告提出之上海銀行存款憑條（本院卷第12至24頁）送款人
    一欄有部分空白未記載，有部分記載送款人為訴外人陳澤倫
    、呂碩峰、丁敏玲；另提出之台北市第五信用合作社匯款申
    請書（本院卷第25、26頁）所載匯款人均為丁敏玲。
  (三)系爭款項確實已存入及匯入林淑珠於上海銀行帳戶（本院卷
    第104 頁）。
  (四)原告在另案給付租金訴訟中，曾提出如本院卷第183 至185
    頁之民事答辯(一)狀。
五、兩造之爭點（本院卷第211 頁背面）：
  (一)兩造間有無消費借貸關係存在？原告主張之系爭款項是否係
    給付兩造間消費借貸之款項？
  (二)被告林淑珠是否無法律上之原因而受有系爭款項之利益？
六、得心證之理由：
  (一)按數人負同一債務或有同一債權，而其給付可分者，除法律
    另有規定或契約另有訂定外，應各平均分擔或分受之，民法
    第271 條前段定有明文。查原告提起本件訴訟，係主張被告
    共同向伊借貸，而請求被告共同給付503 萬500 元之本息，
    而上開金錢之給付應屬可分，依上說明，自應各平均分擔之
    ，因此，原告訴之聲明即係請求被告各給付251 萬5250元（
    0000000/2 ）之本息，合先說明。次查，被告郭維鴻對於原
    告主張伊有借款且屆期迄未返還等情並不爭執，堪認原告與
    被告郭維鴻間存有消費借貸關係。按借用人應於約定期限內
    ，返還與借用物種類、品質、數量相同之物；遲延之債務，
    以支付金錢為標的者，債權人得請求依法定利率計算之遲延
    利息，但約定利率較高者，仍從其約定利率，民法第478 條
    、第233 條第1 項分別定有明文。從而，原告依消費借貸之
    法律關係，請求被告郭維鴻給付251 萬5250元，及自99年12
    月15日起至清償日止，按年息百分之五計算之利息，自有理
    由。而原告此部分借款請求既有理由，本院自無庸再審酌原
    告另主張對於被告郭維鴻不當得利之請求，附此敘明。
  (二)次按請求履行債務之訴，除被告自認原告所主張債權發生原
    因之事實外，應先由原告就其主張此項事實，負舉證之責任
    ，必須證明其為真實後，被告於其抗辯事實，始應負證明之
    責任，此為舉證責任分擔之原則（最高法院43年台上字第37
    7 號判例要旨參照）。又按當事人主張有金錢借貸關係存在
    ，須就其發生所須具備之特別要件即金錢之交付與借貸意思
    表示相互一致負舉證責任。而交付金錢之原因多端，或為買
    賣，或為贈與，或因其他之法律關係而為交付，非謂一有金
    錢之交付，即得推論授受金錢之雙方即屬消費借貸關係。若
    僅證明有金錢之交付，未證明借貸意思表示互相一致者，尚
    不能認有金錢借貸關係存在（最高法院92年度台上字第557
    號判決參照）。查原告主張系爭款項已存入及匯入被告林淑
    珠於上海銀行帳戶內，固為被告林淑珠所不爭執，惟被告林
    淑珠否認系爭款項均來自原告以及就系爭款項與原告有消費
    借貸之合意，依上開說明，自應由原告就此負舉證之責。經
    查，原告提出被告所不爭執之上海銀行存款憑條及台北市第
    五信用合作社匯款申請書（均影本，本院卷第12至26頁），
    於送款人一欄雖有部分空白未記載，部分有記載者亦非原告
    ，已如上述。然依證人即原告之員工陳澤倫到庭證述：「是
    原告領錢後去存款，之所以會記載伊的名字，是因為伊為連
    帶保證人」等語（本院卷第102 頁），以及證人即原告之實
    際負責人丁敏玲證稱：「存款憑條上陳澤倫是貸款保證人，
    剛開始是由原告給他錢讓他去存款，其他人則是原告之外務
    人員」等語（本院卷第172 頁背面），互核上開證詞，固可
    證明系爭款項確實均來自原告。惟查，原告將系爭款項存入
    及匯入之行為，僅能證明原告有金錢交付之事實，尚難遽認
    被告林淑珠就系爭款項與原告間有消費借貸之合意，或是系
    爭款項確為原告給付被告林淑珠消費借貸之款項。至於原告
    雖舉證人郭維鴻證述：「伊拜託丁敏玲幫伊代繳貸款，一個
    月跟她們借10萬元，伊當時是跟她們講說一個月貸款大概是
    10萬元，伊提到拜託的事情都是伊跟林淑珠一起去跟丁敏玲
    借錢。因為系爭房地登記在林淑珠名下，伊去找丁敏玲她們
    ，她們不會借伊。」等語為佐（本院卷第170 頁），主張係
    被告共同向伊借款云云。然參酌證人陳澤倫證述：「伊並未
    目睹被告二人向原告借貸，就伊所知是郭維鴻向原告談向公
    司借，但伊也沒有親眼看到。伊之所以會知道是郭維鴻跟伊
    說他會向原告借來繳這個貸款。」等語（見本院卷第102 頁
    背面），以及原告於另案給付租金訴訟中提出民事答辯(一)狀
    ，已表明系爭款項皆係郭維鴻向原告所貸借（本院卷第183
    至185 頁）等情，則證人郭維鴻上開所為被告共同向原告借
    貸之證述，自不足採。因此，原告主張與被告林淑珠間存有
    251 萬5250元之消費借貸關係，尚屬無據。
  (三)按主張不當得利請求權之原告，係因自己之行為致造成原由
    其掌控之財產發生主體變動，則因該財產變動本於無法律上
    原因之消極事實舉證困難所生之危險自應歸諸原告，始得謂
    平。是以原告對不當得利請求權之成立要件應負舉證責任，
    亦即原告必須證明其與被告間有給付之關係存在，且被告因
    其給付而受有利益以及被告之受益為無法律上之原因，始能
    獲得勝訴之判決（最高法院91年度台上字第1673號判決要旨
    參照）。查原告固有將系爭款項存入及匯入被告林淑珠於上
    海銀行帳戶內之事實，然揆諸上開說明，原告仍應就被告林
    淑珠因其給付受有利益及無法律上原因負舉證之責。經查，
    原告前開以消費借貸之法律關係，請求被告林淑珠返還251
    萬5250元之本息，經本院認定原告未能舉證證明與被告林淑
    珠有上開金額之消費借貸合意，而認原告請求被告林淑珠給
    付上開借款為無理由，已如前述，然此僅足證兩造間上開金
    額之交付，非基於消費借貸之法律關係所為而已，惟是否係
    基於不當得利之法律關係所交付，衡諸當事人間交付金錢之
    原因，除上述之消費借貸及不當得利之法律關係外，尚存有
    其他之原因，是原告自應就其主張不當得利之法律關係加以
    舉證以實其說，不能僅憑本院前開有關消費借貸之認定即認
    被告林淑珠受領上開款項，屬於無法律上之原因。況查，原
    告於另案給付租金訴訟中提出民事答辯(一)狀，既已表明系爭
    款項皆係被告郭維鴻所貸借，用以繳納系爭房地之貸款等語
    ，核與證人郭維鴻證述：「系爭房地之貸款應由伊繳付」等
    語相符（本院卷第171 頁），則被告郭維鴻向原告借款，而
    約定原告將系爭款項存入或匯入被告林淑珠於上海銀行帳戶
    內，亦難認被告林淑珠係無法律上之原因而受有利益。因此
    ，原告依不當得利之法律關係，請求被告返還251 萬5250元
    之本息，亦屬無據。
七、綜上所述，原告依消費借貸之法律關係，請求被告郭維鴻給
    付251 萬5250元，及自99年12月15日起至清償日止，按年息
    百分之五計算之利息，為有理由，應予准許。而原告未舉證
    證明與被告林淑珠有251 萬5250元之消費借貸關係，以及被
    告林淑珠受有上開金額之利益係無法律上之原因等情。從而
    ，原告依消費借貸及不當得利之法律關係，訴請被告給付25
    1 萬5250元及法定遲延利息，均無理由，應予駁回。並依職
    權確定訴訟費用5 萬1956元（即原告起訴繳納之第一審裁判
    費5 萬896 元及證人旅費1060元）由被告郭維鴻負擔二分之
    一，餘由原告負擔。
八、本件原告既陳明願供擔保，請准宣告假執行，就原告勝訴部
    分，經核並無不合，爰酌定如主文所示之擔保金額，併予准
    許。至原告敗訴部分，其假執行之聲請已失所附麗，應併予
    駁回。
九、據上論結，原告之訴為一部有理由、一部無理由，依民事訴
    訟法第385 條第1 項前段、第79條、第87條第1 項、第390
    條第2 項，判決如主文。
中    華    民    國   100    年    9     月    9     日
                  民事第二庭  法  官  林政佑
以上正本證明與原本無異。
如對本判決上訴，應於判決送達後20日內向本院提出上訴狀；若
委任律師提起上訴者，應一併繳納上訴審裁判費，否則本院得不
命補正逕行駁回上訴。
中    華    民    國   100    年    9     月    13    日
                              書記官  莊達宏